【裁判字號】    97,上易,1385
【裁判日期】    970805
【裁判案由】    藏匿人犯
【裁判全文】
臺灣高等法院刑事判決                97年度上易字第1385號
上  訴  人  臺灣板橋地方法院檢察署檢察官
被      告  甲○○
                  （現另案於臺北監獄臺北分監執行中）
上列上訴人因被告藏匿人犯案件，不服臺灣板橋地方法院97年度
訴字第97號，中華民國97年3月31日第一審判決（起訴案號：臺
灣板橋地方法院檢察署96年度偵字第29353號），提起上訴，本
院判決如下：
    主  文
上訴駁回。
    理  由
一、公訴意旨略以：被告甲○○與林書正係男女朋友關係，緣被
    告甲○○於民國（下同）九十四年七月七日上午十一時十分
    許，經警持搜索票在臺北縣中和市○○路一五五號二樓住處
    內，查獲持有第一級毒品海洛因十四包（合計毛重七點四五
    公克）及第二級毒品安非他命七包（合計毛重八十點三五公
    克）。被告甲○○明知上開毒品均係林書正所有，竟基於使
    林書正隱避之意圖，於同日警詢、臺灣板橋地方法院檢察署
    檢察官偵查及九十四年八月三十一日檢察官訊問時，佯稱上
    開毒品均係綽號「阿成」之成年男子寄放於伊住處云云，使
    被告林書正脫免持有毒品刑責；而被告林書正亦基於偽證之
    犯意，於上開案件偵查期間之九十四年七月二十五日及九十
    五年三月二十一日以證人身分接受檢察官訊問時，對案情有
    重要關係之事項具結證稱：前揭毒品係「阿成」攜帶至甲○
    ○住處，伊推測「阿成」是要將該些毒品賣給甲○○云云等
    不實證詞，足生損害司法機關對於刑事案件追訴之事實認定
    （林書正被訴偽證部分，業經原審判處無罪確定）。嗣因甲
    ○○頂替犯罪遭臺灣板橋地方法院檢察署檢察官以違反毒品
    危害防制條例第十一條第一項之持有第一級毒品罪嫌、以及
    違反藥事法第八十三條第一項之寄藏禁藥罪嫌提起公訴，由
    原審以九十六年度訴字第五０七號案件審理，在上開案件審
    理中，被告甲○○改稱：扣案之海洛因、安非他命係被告林
    書正所有，伊因為擔心林書正擔負刑責，才編出一個叫「阿
    成」的人，伊返家將虛構「阿成」之事告知被告林書正，被
    告林書正始於偵查中為相同之陳述，而被告林書正於上開刑
    事案件審理中亦改口證稱：扣案毒品係伊所有等語，而查悉
    上情。因認被告甲○○涉犯刑法第一百六十四條第二項之頂
    替罪嫌。
二、按犯罪事實應依證據認定之，無證據不得認定其犯罪事實；
    又不能證明被告犯罪者，應諭知無罪之判決，刑事訴訟法第
    一百五十四條第二項、第三百零一條第一項分別定有明文。
    而犯罪事實之認定，應憑真實之證據，倘證據是否真實尚欠
    明確，自難以擬制推測之方法，為其判斷之基礎；而認定犯
    罪事實之證據係指足以認定被告確有犯罪行為之積極證據而
    言，該項證據自須適合於被告犯罪事實之認定，始得採為斷
    罪資料，最高法院著有五十三年臺上字第六五六號、二十九
    年上字第三一０五號判例可資參照。且刑事訴訟上證明之資
    料，無論其為直接或間接證據，均須達於通常一般之人均不
    致有所懷疑，而得確信其為真實之程度，始得據為有罪之認
    定，若其關於被告是否犯罪之證明未能達此程度，而有合理
    懷疑之存在，致使無從形成有罪之確信，根據「罪證有疑，
    利於被告」之證據法則，即不得遽為不利被告之認定，亦有
    最高法院七十六年度臺上字第四九八六號判例可稽。
三、公訴人認被告甲○○涉犯頂替罪嫌，無非以被告與林書正二
    人於九十六年十一月二日檢察官訊問時之自白，對照其等先
    前之供述、證詞，為其論述依據。經查：警方於九十四年七
    月七日在被告甲○○位於臺北縣中和市○○路一五五號二樓
    之住處，扣得海洛因十四包、安非他命七包，該等毒品實際
    上均係被告林書正所有，然被告甲○○為警查獲後，先後於
    九十四年七月七日、同年八月三十一日警詢及檢察官訊問時
    ，虛構：上開毒品係綽號「阿成」之友人所寄放之不實情節
    一事，業據被告甲○○、林書正於原審審理時均自承不諱，
    並有被告甲○○前述警詢、偵查筆錄在卷可稽，固堪予認定
    。然被告甲○○於原審準備程序及審理中另供稱：因為九十
    四年七月七日在我的住處查獲毒品，而我希望能夠交保，所
    以我在九十四年七月七日、九十四年八月三十一日向警察及
    檢察官虛構一個阿成，說毒品是他寄放的，希望可以交保。
    我在警詢、偵查中未明白供述扣案毒品是林書正所有之原因
    是因當時只有我被抓到，林書正沒有被抓到等語綦詳。顯然
    被告甲○○當天之所以經警逮捕並移送檢察官訊問，乃因在
    其住處遭查獲為數不少之海洛因、安非他命，要屬持有毒品
    之現行犯所致，並非被告甲○○有何假冒為犯人之舉動；而
    被告甲○○之所以虛構「扣案毒品乃阿成寄放」之不實情節
    ，亦僅在於降低自己犯行之可非難性，期能因此獲得交保之
    機會而已，主觀上並無以自己代替被告林書正為犯人之故意
    可言，與刑法上頂替罪之構成要件不合。是以被告甲○○為
    警查獲後，雖隱瞞部分事實，未據實供出扣案毒品之實際所
    有人為被告林書正，然其主觀上既不具備頂替之犯罪故意，
    客觀上亦無假冒為犯人之行為，自不能以頂替罪相繩。
四、檢察官上訴以：被告甲○○前屢因毒品案件遭法院判決，自
    知其稱毒品係他人寄放而持有，亦難免刑責，而其於另案（
    即原審96年度訴字第507號刑事案件）警、偵詢時屢次承認
    自己持有毒品，確有假冒為犯人之舉動。且被告於另案審理
    中亦供稱，伊與林書正在一起；其辯護人亦稱，二人育有一
    子，被告為避免林書正擔負刑責，所以臨訟杜譔「阿成」等
    語，顯見被告之主觀犯意係為避免林書正擔負刑責，而有頂
    替之犯意云云。惟查：刑法第一百六十四條第二項之頂替，
    乃稱犯人或脫逃之人之姓名以為代替（見司法院院解字第56
    9號解釋）；而所謂使之隱避，必須有指使或風示隱避之意
    旨，始屬相當，最高法院亦有24年上字第3581號判例可參。
    被告甲○○當日為警逮捕並移送檢察官訊問，乃因在其住處
    遭查獲毒品，屬持有毒品之現行犯所致，若如檢察官所言，
    縱稱係他人寄放亦不免刑責，從而其虛構「阿成」，無非為
    降低其可非難性，被告並無據實供出毒品實際持有人之法律
    上義務，是被告未供出林書正又有何以頂替方式使之隱避可
    言。按諸前開解釋、判例意旨，被告無代替林書正受刑事處
    分之意，亦無使林書正隱避之行為，自與上開刑法規定之要
    件不符。
五、綜上所述，原審以被告甲○○所為與刑法第一百六十四條第
    二項頂替罪之構成要件不合，復查無其他積極證據足認被告
    甲○○有何公訴人所指之頂替犯行，不能證明被告犯罪，而
    諭知被告無罪之判決，經核認事用法尚無違誤，檢察官上訴
    以被告與林書正間關係密切，育有子女，被告未供出林書正
    ，即有以頂替方式隱避林書正之意，為無理由，應予駁回。
據上論斷，應依刑事訴訟法第三百六十八條，判決如主文。
本案經檢察官邱美育到庭執行職務。
中    華    民    國    97    年    8     月    5     日
                  刑事第十六庭審判長法  官  溫耀源
                                    法  官  許增男
                                    法  官  王敏慧
以上正本證明與原本無異。
不得上訴。
                                    書記官  丁淑蘭
中    華    民    國    97    年    8     月    5     日


司法院資訊處製作；財團法人民間司法改革基金會備份。
